【裁判字號】    96,訴,5266
【裁判日期】    970205
【裁判案由】    返還不當得利等
【裁判全文】
臺灣臺北地方法院民事判決              96年度訴字第5266號
原      告  丙○○
被      告  乙○○○
訴訟代理人  甲○○
上列當事人間請求返還不當得利等事件，本院於九十七年一月十
七日言詞辯論終結，判決如下：
    主  文
原告之訴及假執行之聲請均駁回。
訴訟費用由原告負擔。
    事實及理由
壹、程序部分：
一、按訴狀送達後，原告不得將原訴變更或追加他訴，但擴張或
    減縮應受判決事項之聲明者，不在此限，民事訴訟法第255
    條第1項第3款定有明文。原告起訴時原係聲明求為判決：被
    告應給付原告新台幣846,616元，及自93年11月5日起至清償
    日止，按年息5%計算之利息。及自93年11月6日至終止使用
    原告所有坐落於台北市○○段1小度518-2地號、557地號土
    地之日止，每個月按附表一及附表二所示金額給付給付原告
    ，及自應給付之日起至清償日止，按年息5%計算之利息。嗣
    於本院審理中於民國96年8月7日言詞辯論期日當庭減縮訴之
    聲明求為判決：被告應給付原告294,128元，及自93年11月5
    日起至清償日止，按年息5%計算之利息（見本院卷一第232
    頁）。經核原告所為係於同一訴訟標的下為減縮應受判決事
    項之聲明，依前揭規定，自應准許。
貳、實體部分：
一、原告起訴主張：被告於67年7月17日購買門牌號碼為台北市
    ○○路73巷40弄2號3樓房屋（建號652號，下簡稱系爭652建
    號房屋）、及67年4月28日購買台北市○○路73巷34號3樓（
    建號642號，下簡稱系爭建號642號房屋），分別坐落於台北
    市○○段○○段518-2、及577地號基地上。而系爭518 -2、5
    77號土地所有權應有部分1/3原為訴外人馮繼塗所有，另系
    爭518-2號土地應有部分1/6則為訴外人馮櫻桃所有，嗣該2
    人均已將其所有之上開土地應有部分轉售予伊，且將彼等。
    本於土地所有權人地位所得收益之債權讓與伊，伊並已合法
    將債權轉讓之事實通知被告，因被告無法律上原因而占有使
    用系爭土地獲有利益，致伊受有損害，伊自得請求被告給付
    自其訂立系爭房屋買賣契約之日起算，相當於地租之不當得
    利，退步而言，如認系爭房屋與系爭土地間有租賃關係存在
    ，被告亦應給付自伊請求時起回溯5年之租金等情，爰本於
    不當得利之法則及租賃關係，求為命被告給付294,128元，
    及自93年11月5日起至清償日止，按年息5%計算之利息。並
    陳明願供擔保，請准宣告假執行。
二、被告則答辯以：
    64年間馮姓、石姓等地主提供當時東園段443、441-2、438-
    2地號三筆土地與建商葉松柏合建，合建地主出具土地使用
    權同意書與葉松柏合作開發興建地下1層地上5層4棟35戶，
    坐落台北市○○段443、441-2地號土地、及5層2棟25戶（即
    系爭建築物），坐落台北市○○段441-2、438-1地號土地，
    合計興建集合住宅60戶。經台北市政府核發建造執照字號65
    建（園）（東園）字第004號、使用執照字號66使字第071
    2號，與建造執照字號65建（園）（東園）字第005號、使
    用執照字號66使字第1464號；該東園段441-2地號與438-2地
    號土地業經66年4月29日重測後分別更為台北市○○段○○段
    518地號與557地號，再經72年12月23日逕為分割為萬大段1
    小段518、518-1、518-2地號與557、557-1地號。系爭建物
    之興建必經過地主同意，又系爭建物起造人石鑫堯等18人業
    就所興建之25戶房屋已預為分配，顯見建商與合建地主有合
    建關係存在。本件合建契約係地主提供交付土地，由建商提
    供勞資興建，按約定比例分受建造完成之房屋及其基地，及
    地主有分屋之權利，並負擔交付移轉建商所應有土地所有權
    與建商之義務。合建地主業依合建關係契約中分屋協議取得
    並登記應分配之房屋所有權，合建業主葉松柏再將其興建之
    房屋及土地分別以其名義或以其指定人之名義價售予他人，
    嗣公寓興建完竣，辦畢房屋總登記，由購買者取得房屋產權
    ，然合建地主雖實際交付土地予建商占有使用，惟土地部分
    因部分地主之被繼承人馮森、馮佳崔迄未辦理繼承登記，致
    全體土地共有人，均未偕同辦理移轉登記手續，致購買者無
    法取得應得之土地所有權；至今地主從未對系爭建物坐落系
    爭土地上主張任何權益或收取租金，是被告向建商葉松柏（
    其指定起造人登記周連春、陳雲娥）所購買之二房屋，按其
    應有部分比例用益系爭土地，自非無權占有。又葉松柏於67
    年將系爭建物中建商葉松柏指定登記起造人周連春、陳雲娥
    原始所有人名下之台北市○○區○○街73巷40弄2號3樓、東
    園街73巷34號3樓二房屋及坐落基地應有部分售予被告，嗣
    原告自部分地主受讓系爭土地之持分，對於上開合建事宜亦
    知之甚詳，本於後手權利不能大於前手之法理，其當然承繼
    原地主與建商間合建契約之限制，自無於事隔29年後，再依
    不當得利請求。再原告繼受持分系爭土地而取得共有人地位
    ，應繼受請求權之消滅時效，其不當得利請求權已罹於15年
    而消滅，被告援引民法第144條規定而為時效抗辯等語，並
    聲明：(一)駁回原告之訴及其假執行之聲請。(二)如受不利之判
    決，願供擔保請准宣告免為假執行。
三、原告起訴主張被告於67年7月17日向訴外人葉松柏購買之台
    北市○○路73巷40弄2號3樓房屋（建號652號）、及於同年4
    月28日購買之台北市○○路73巷34號3樓（建號642號），分
    別坐落於台北市○○段1小段518-2、577地號土地上。而系
    爭557地號 (重測前為438之2地號)土地原為馮森、馮佳崔及
    石勇雄所共有，彼等之應有部分各為1/3，另系爭518之2地
    號 (重測前為441之2地號)土地則為馮森、馮佳崔、馮榮華
    、馮大山及馮山塗所共有，彼等之應有部分分別為1/3、1/3
    、1/ 9、1/9、1/9，而訴外人馮繼塗為馮森之繼承人、訴外
    人馮文秀為馮佳崔之繼承人，訴外人馮櫻桃為馮榮華、馮大
    山之繼承人，嗣馮繼塗及馮櫻桃將彼等所有系爭土地之應有
    部分讓與原告，且原告於購買系爭土地應有部分之初，已知
    悉系爭土地上存在系爭建築物之事實，業為被告所不爭執，
    並有建物暨土地登記謄本、債權讓與協議書、不動產買賣契
    約書、和解筆錄、馮森繼承系統表及台北市土地登記簿等為
    證 (見本院卷第14至25頁、30至46頁、第48至53頁、第213
    至224頁)，堪信為真實。
四、得心證之理由：
    原告主張被告所有系爭房屋使用前揭土地無正當權源而為不
    當得利，若有租賃關係亦應支付租金等語，被告則以前詞置
    辯，是以本件之爭點在於：被告所有系爭房屋使用系爭土地
    有無正當權源？若有正當權源是否應支付租金？經查：
  (一)系爭建號642、652號房屋均係五層樓集合式住宅建築，前經
    台北市政府核發65建 (雙園)( 東園)字第004、005號建造執
    照核准興建，並於建築完成後，領有66使字第0712、1646號
    使用執照，此有使用執照申請書2份在卷為憑 (見本院卷第1
    30、134頁)。按建築法第30條規定，起造人申請建造執照時
    ，應備具申請書、土地權利證明文件、工程圖樣及說明書；
    又所謂土地權利，係指起造人對於聲請建築房屋基地之所有
    權或租賃權或借用權而言，如為所有權，須附所有權狀或土
    地登記謄本，租賃權須附租約書，借用權須附借約證書等，
    或土地所有權人出具之土地使用權同意書 (最高行政法院55
    年判字33號判例參照)，而系爭二建築物於申請建造執照時
    ，既曾附具系爭441-2地號（即重測後之518-2地號）土地所
    有權人馮森、石勇雄、馮佳崔、馮榮華、馮大山及馮山塗及
    系爭438-2地號（即重測後之557地號）土地所有權人馮森、
    馮佳崔及石勇雄之名義所出具之土地使用權同意書，且系爭
    建築物使用執照所載之起造人分別為訴外人石鑫堯等18人（
    含葉松柏）及葉松柏等18人，亦非均為系爭土地之共有人，
    足認系爭建築物應係系爭土地之共有人提供土地與建商所合
    建，而此一合建事實，並迭經台灣高等法院95年度上易字第
    260號確定判決 (原告與訴外人陳文龍間返還不當得利事件)
    、95年度上易字第993號確定判決（原告與訴外人蘇紅柑間
    返還不當得利事件)、本院95年度簡上字第74號確定判決（
    原告與訴外人許秀鳳間返還不當得利事件)、予以認定 (見
    本院卷159至165頁、262至267頁、285至297頁)，是原告否
    認系爭土地有合建之事實，即非可取。從而，本諸合建契約
    之目的，即在使建商與地主間均得就建築完成之房屋暨其座
    落土地，各自取得受分配部分之所有權，是系爭二建築物建
    築完成後，各起造人就其所受分配之房屋，自得依約對系爭
    土地之共有人主張有權占用該房屋所座落之土地，並有權請
    求系爭土地之共有人移轉該房屋所座落之土地應有部分。
  (二)查原告主張系爭557、518之2地號土地之共有人馮森（35年6
    月13日死亡）、馮大山（53年1月23日死亡）、馮榮華（62
    年9月10日死亡），均早在系爭建築物起造前死亡，故66年
    11月1日之土地使用權同意書應係偽造乙節，雖有台北市土
    地登記第二類謄本、台北市土地登記簿、土地使用權同意書
    2份附卷可憑 (見本院卷15頁、215至216頁、371頁)，惟查
    ，訴外人馮繼塗為馮森之繼承人，且於93年11月15日就馮森
    所有之系爭557、518-2地號土地應有部分各1/3辦畢繼承登
    記之事實，已為原告所自認，並提出繼承系統表、財團法人
    海峽交流基金會93年9月8日函文及繼承權拋棄書為證 (見本
    院卷第30至46頁)，足認訴外人馮繼塗於馮森死亡時即已因
    繼承而取得系爭557、518-2地號土地應有部分各1/ 3，成為
    系爭土地之共有人。而參酌馮繼塗在本院80重訴字第382號
    事件陳稱：我早就同意將557地號土地移轉登記，只是他們
    沒有去辦，518地號土地同意移轉登記，但是要他們繳稅金
    等語 (見本院80重訴字第382號影卷80年10月21日言詞辯論
    筆錄第3頁)，及於本院94年度訴字第198號事件中所證稱：
    蓋房子當時我知道，建商要幫我們辦繼承才讓他蓋的，但是
    後來蓋好後，建商就走了，蓋好的房子，地主都分到五樓的
    部分，…，最後建商沒有幫我們辦理繼承，我當時沒有分到
    房子，我姪子他們有分到房子等情節 (見本院卷第21 0至
    211頁)，再參照系爭建築物竣工後申請使用執照當時，上開
    66使字第1464號使用權申請書後附之起造人名冊上將系爭完
    工之建築物Ｃ棟3樓及Ｄ棟5樓房屋分配予馮森之孫子馮水河
    、馮忠信2人，足見馮森之繼承人應已同意提供土地，並曾
    與建商葉松柏協議後分得上開房屋甚明。且若建商未取得地
    主同意使用系爭土地，原地主及其繼承人豈有30年來未向住
    戶表示異議或提起訴訟救濟之理，足見建商葉松柏於起造當
    時確有徵得馮森之繼承人之同意無誤，嗣因地主之繼承登記
    未辦妥，方致土地所有權無法移轉登記予被告所有；並非如
    原告所主張係葉松柏擅自偽造土地使用權同意書甚明。又訴
    外人馮櫻桃係馮榮華及馮張絨之養女，並因繼承而取得馮榮
    華、馮大山及馮張絨所有系爭518之2地號土地之應有部分共
    1/6，此為兩造所不爭執，已如前述，而依上開土地登記謄
    本所載，系爭518之2地號土地之共有人馮大山及馮山塗之應
    有部分，尚分別因繼承而移轉登記予訴外人馮添進、馮添發
    及馮添旺各1/18。雖訴外人馮櫻桃在94年度訴字第198號事
    件中雖證稱：我不知道 (土地使用同意書)，我及我母親與
    建商都沒有接觸過云云（本院卷第210頁)，然其於本件建屋
    時均未曾表示異議，且遲至80年12月16日始將其所有系爭51
    8之2地號土地應有部分出賣予原告，而訴外人馮添進於系爭
    建築物建造完成後亦曾獲配房屋（見本院卷第135至137頁）
    ，並經台灣高等法院95年上易字第993號事件中查明屬實（
    見本院卷第256至262頁），顯見系爭518之2地號土地之原共
    有人馮榮華、馮大山之繼承人均已事先同意將彼等因繼承而
    取得之系爭518之2地號土地應有部分，提供與訴外人葉松柏
    合建系爭建築物，證人馮櫻桃所為此部分之證詞，尚不足取
    。
  (三)按最高法院48年台上字第1065號判例所謂「共有人於與其他
    共有人訂立共有物分割或分管之特約後，縱將其應有部分讓
    與第三人，其分割或分管契約，對於受讓人仍繼續存在」，
    在應有部分之受讓人若不知悉有分管契約，亦無可得而知之
    情形，如使受讓人仍受讓與人所訂分管契約之拘束，將使善
    意第三人有受不測損害之虞，是上開判例在此範圍內應不再
    援用，業經司法院大法官會議釋字第349號著有解釋，是依
    上開解釋意旨，共有物應有部分之受讓人在受讓之初，如已
    明知或可得而知有分割或分管契約存在，即應同受該分割或
    分管契約之拘束。系爭518-2、557地號土地之共有人或其繼
    承人既已同意提供系爭土地合建系爭建築物，已如上述，應
    認系爭土地共有人間就系爭土地已達成參與合建並配合移轉
    土地所有權之分管協議。而原告既自認其購買訴外人馮繼塗
    、馮櫻桃所有之系爭土地應有部分之初，已知悉系爭土地上
    存在系爭建築物暨使用土地之現況，顯見原告於購買系爭土
    地應有部分時，即已明知其前手有提供系爭土地參與合建系
    爭建築物之情事，依上開說明，即應繼受其前手就系爭土地
    所訂分管契約之拘束，故被告本於繼受訴外人葉松柏之權利
    ，自得對於原告主張就系爭二房屋有權占有使用系爭土地。
    從而，原告主張系爭房屋係屬無法律上之原因而占用系爭土
    地，伊本於不當得利之法則，請求被告給付相當於租金之不
    當利益，即屬無據。
  (五)次按民法第425條之1固規定：「土地及其土地上之房屋同屬
    一人所有，而僅將土地或僅將房屋所有權讓與他人，或將土
    地及房屋同時或先後讓與相異之人時，土地受讓人或房屋受
    讓人與讓與人間或房屋受讓人與土地受讓人間，推定在房屋
    得使用期限內，有租賃關係」，惟本件系爭土地與系爭房屋
    既非屬同一人所有，自無適用上開規定之餘地，是原告主張
    適用或類推適用上開規定，本於租賃關係，請求被告給付回
    溯5年之租金，亦屬無據。
五、綜上所述，原告本於不當得利之法則及租賃關係，請求被告
    給付29萬4,128元及法定遲延利息，為無理由，自不應准許
    。原告之訴既經駁回，其假執行之聲請亦失所附麗，應併於
    駁回之。
六、至兩造其餘之攻擊或防禦方法及未經援用之證據，經本院斟
    酌後，認為均不足以影響本判決之結果，自無逐一詳予論駁
    之必要，併此敘明。
七、訴訟費用負擔之依據：民事訴訟法第78條。
中    華    民    國    97    年    2    月     5    日
                  民事第五庭    法  官  吳佳薇
如對本判決上訴，須於判決送達後20日內向本院提出上訴狀
以上正本係照原本作成。
中    華    民    國    97    年    2    月     5    日
                                書記官  許博為


司法院資訊處製作；財團法人民間司法改革基金會備份。
